ACORDAO-COMPLETO-2356404

ACÓRDÃO 1466/2019 ATA 23/2019 - PLENÁRIO

VISTOS, relatados e discutidos estes autos de Solicitação feita pelas superintendências da Fundação Nacional de Saúde dos estados de Minas Gerais, Roraima e Piauí visando à prorrogação do prazo para registro no Sistema e-TCE de débitos que não foram objeto de instauração de TCE em razão das hipóteses de dispensa previstas nos incisos I ou II do art. 6º da IN-TCU nº 71/2012,
ACORDAM os Ministros do Tribunal de Contas da União, reunidos em Sessão Plenária, ante as razões expostas pelo Relator, em:
9.1. conhecer da solicitação para prorrogar por 12 (doze) meses o prazo estabelecido no art. 37 da Portaria/TCU nº 122/2018, contados a partir do término do prazo anteriormente previsto;
9.2. dar ciência desta deliberação aos requerentes; e
9.3. arquivar os presentes autos, com base no art. 169, inciso V, do Regimento Interno do TCU.

Solicitação requerendo a prorrogação dos prazos previstos na Portaria-TCU n° 122, relativos ao cadastramento dos débitos com valores inferiores ao limite de instauração de tomada de contas especial.

Superintendência Estadual da Funasa Em Minas Gerais; Superintendência Estadual da Funasa No Estado de Roraima; Superintendência Estadual da Funasa No Estado do Piauí.

3. Interessados/Responsáveis: não há.

13.1. Ministros presentes: José Mucio Monteiro (Presidente), Walton Alencar Rodrigues, Benjamin Zymler (Relator), Aroldo Cedraz, Raimundo Carreiro e Vital do Rêgo.
13.2. Ministros-Substitutos convocados: Augusto Sherman Cavalcanti e Marcos Bemquerer Costa.
13.3. Ministro-Substituto presente: André Luís de Carvalho.

BENJAMIN ZYMLER

Adoto como relatório a instrução elaborada por auditor da Secex-TCE (peça 5) , cuja proposta de encaminhamento contou com a anuência do dirigente da mencionada unidade técnica (peça 6) :
“Por intermédio dos Ofícios 26/2019-Suest MG, 313/2019-Suest RR, bem como do e-mail proveniente da Suest PI (peças 2, 3 e 4) , os titulares das respectivas superintendências da Fundação Nacional de Saúde relatam dificuldades operacionais para cumprir os prazos previstos nos arts. 24, inciso I, alíneas “a’, “b” e “c” e 37 da Portaria/TCU nº 122, de 20/4/2018, notadamente, quanto ao volume de trabalho nos serviços de convênio e a insuficiência de servidores para desempenhar as atividades inerentes aos seus respectivos setores responsáveis pela análise de prestação de contas.
2.	De acordo com o art. 11 da DN/TCU nº 155/2016, o Tribunal de Contas da União disponibilizará sistema informatizado para a constituição e tramitação do processo de tomada de contas especial, que observará os princípios, diretrizes e requisitos dispostos em normativo próprio. O parágrafo 4º do citado artigo dispõe que os débitos que não forem objeto de instauração de tomada de contas especial em razão do disposto nos incisos I ou II do art. 6º da IN-TCU nº 71/2012 deverão ser registrados no sistema informatizado mencionado.
3.	Em momento posterior, a Presidência do Tribunal baixou a Portaria/TCU nº 122, de 20/4/2018 (alterada pela de nº 114/22019) , cujo teor dispõe sobre a implantação e a operacionalização do sistema informatizado de tomada de contas especial (Sistema e-TCE) , com amparo no § 5º do art. 11 da Decisão Normativa/TCU nº 155, de 23/11/2016. O art. 24 da citada norma assim estabelece:
Art. 24. Os débitos que não forem objeto de instauração de TCE em razão do disposto nos incisos I ou II do art. 6º da IN-TCU nº 71/2012, devem ser cadastrados pela autoridade competente no Sistema e-TCE, conforme previsto no § 4º do art. 11 da DN-TCU nº 155/2016.
§ 1º A inserção de dados e documentos no Sistema e- TCE concernentes aos débitos de que trata o caput deve observar o disposto do art. 11 desta Portaria;
§ 2º O cadastramento de que trata o caput, não poderá exceder:
I - no caso de débitos inferiores ao limite de instauração de TCE, o prazo máximo de cento e oitenta dias, a contar:
a) nos casos de omissão no dever de prestar contas, do primeiro dia subsequente ao vencimento do prazo para apresentação da prestação de contas;
b) nos casos em que os elementos constantes das contas apresentadas não permitirem a conclusão de que a aplicação dos recursos observou as normas pertinentes e/ou atingiu os fins colimados, da data-limite para análise da prestação de contas;
c) nos demais casos, da data do evento ilegítimo ou antieconômico, quando conhecida, ou da data da ciência do fato pela administração.
4.	Já o art. 37 da Portaria/TCU nº 122, de 20/4/2018, assim dispõe:
	Art. 37. Os débitos inferiores ao limite de instauração fixado pelo TCU, cujas datas de início de contagem de prazo, na forma do art. 24, §2º, forem anteriores à 1º de julho de 2018, deverão ser inseridos no sistema até 29 de março de 2019, caso não tenham sido objeto das ocorrências previstas nos incisos I a IV do art. 25 e § 1º do art. 26 desta Portaria.
5.	Dada a realidade vivenciada pelos órgãos responsáveis pela instauração e instrução de tomadas de contas e, agora, também pelo registro de débitos inferiores ao limite fixado pelo TCU em sistema próprio, consideramos o pedido formulado pelos titulares das superintendências da Fundação Nacional de Saúde dos estados de Minas Gerais, Roraima e Piauí dotado de plausibilidade, razão pela qual sugerimos a sua admissão.
6.	Com efeito, o problema citado no item anterior é realidade conhecida pelo TCU. Não se discute a existência de tais dificuldades. Contudo, não se pode esquecer que a (s) data (s) limites estabelecidas para a inscrição de débitos que não forem objeto de instauração de tomada de contas especial (incisos I ou II do art. 6º da IN-TCU nº 71/2012) em sistema próprio tiveram justamente a intenção de induzir a adoção medidas tendentes à resolução desse impasse. Ou seja, os arts. 24, inciso I, alíneas “a”, “b” e “c”, e 37 da Portaria/TCU nº 122, de 20/4/2018, objetivaram acelerar a adoção, por parte de órgãos e entidades, de medidas de cunho administrativo para tornar mais tempestivo o registro desses débitos e a sua respectiva cobrança.
7.	Porém, deve-se reconhecer que, de fato, providências têm sido adotadas para dar maior celeridade às atividades de análise de prestação de contas, de instauração e instrução de tomada de contas especiais e, recentemente, de registro dos débitos inferiores que não são objeto de instauração de tomadas de contas especiais (art. 6º, incisos I e II, da IN/TCU 71/2012) .
8.	Como já asseverado no juízo de admissibilidade, as justificativas apresentadas conferem plausibilidade ao pedido de fundo contido nesta solicitação. Portanto, é possível a invocação dos princípios do formalismo moderado e da razoabilidade, para conhecer desta Solicitação e conceder a dilação de prazo por um período de 12 meses.
9.	A situação em análise cuida de débitos que não são objeto de instauração de tomadas de contas especiais (art. 6º, incisos I e II, da IN/TCU 71/2012) e o termo inicial para a contagem do prazo prorrogado de 12 meses deve observar o fim dos prazos inicialmente concedidos por meio dos arts. 24, inciso I, alíneas “a”, “b” e “c” e 37 da Portaria/TCU nº 122, de 20/4/2018.
10.	Tendo em vista se tratar de proposta de prorrogação de prazo fixado em norma baixada pela Presidência do Tribunal, o processo deve, necessariamente, ser encaminhado ao Gabinete do Relator, uma vez que não se trata de matéria passível de ser deliberada no âmbito da Unidade Técnica.
11.	 Em face do exposto, submetemos o processo à consideração superior para, na sequência, ser encaminhado ao Gabinete do Relator, Excelentíssimo Senhor Ministro Benjamin Zymler, com as seguintes propostas:
a) conhecer desta solicitação, para, no mérito considerá-la procedente;
b) deferir, por um período de 12 meses, contados a partir do final dos prazos estabelecidos nos arts. 24, inciso I, alíneas “a”, “b” e “c” e 37 da Portaria/TCU nº 122, de 20/4/2018, a prorrogação de prazo solicitada pelos titulares das superintendências da Fundação Nacional de Saúde dos estados de Minas Gerais, Roraima e Piauí;
c) informar aos solicitantes sobre a decisão que vier a ser adotada em relação aos seus respectivos pleitos; e
d) encerrar o presente processo, após a realização das notificações que se fizerem necessárias, tendo em vista o disposto no art. 169, inciso V, do RI/TCU.”
É o relatório.

não há

Não atuou.

SOLICITAÇÃO. PRORROGAÇÃO DE PRAZO PARA REGISTRO NO SISTEMA E-TCE DE DÉBITOS INFERIORES AO LIMITE FIXADO PELO TCU, NOS TERMOS DA PORTARIA/TCU 122/2018. CONHECIMENTO. DEFERIMENTO.

SOLICITAÇÃO (SOLI)

Secretaria de Controle Externo de Tomada de Contas Especial (SecexTCE).

Cuidam os autos de expedientes encaminhados pelas superintendências da Fundação Nacional de Saúde nos estados de Minas Gerais, Roraima e Piauí relatando dificuldades operacionais para cumprirem os prazos previstos nos arts. 24, inciso I, alíneas “a”, “b” e “c” e 37 da Portaria/TCU nº 122, de 20/4/2018, em especial, no que se refere ao volume de trabalho nos serviços de convênio e a insuficiência de servidores para desempenhar as atividades inerentes aos seus respectivos setores responsáveis pela análise de prestação de contas.
2.	A norma citada dispõe sobre a implantação e a operacionalização do sistema informatizado de tomada de contas especial (Sistema e-TCE) . Seu art. 24 estabelece que os débitos que não forem objeto de instauração de TCE em razão das hipóteses de dispensa previstas nos incisos I ou II do art. 6º da IN-TCU nº 71/2012, devem ser cadastrados pela autoridade competente no Sistema e-TCE.
3.	Por sua vez, o art. 37 da Portaria/TCU nº 122/2018 estipula o prazo de 29 de março de 2019 para que os “débitos inferiores ao limite de instauração fixado pelo TCU, cujas datas de início de contagem de prazo, na forma do art. 24, §2º, forem anteriores à 1º de julho de 2018” sejam inseridos no sistema.
4.	Após o exame das justificativas apresentadas, a unidade técnica entende que essas conferem plausibilidade ao pedido de fundo contido na solicitação. Assim, propõe conhecer da solicitação e conceder a dilação de prazo por um período de 12 meses.
5.	Quanto ao mérito do pleito em tela, avalio, em sintonia com o entendimento esposado pela unidade técnica, que as superintendências da Fundação Nacional de Saúde, por meio dos expedientes encaminhados, demonstraram a necessidade de um prazo mais longo para o registro no Sistema e-TCE de débitos inferiores ao limite fixado pelo TCU nas normas supracitadas.
6.	Dessa forma, nos moldes sugeridos pela unidade técnica, manifesto-me de acordo com a proposta de atendimento do pleito.
	Ante o exposto, voto por que seja adotada a deliberação que ora submeto a este Colegiado.
TCU, Sala das Sessões Ministro Luciano Brandão Alves de Souza, em 26 de junho de 2019.
BENJAMIN ZYMLER 
Relator